【裁判字號】    89,易,725
【裁判日期】    890512
【裁判案由】    侵占
【裁判全文】
臺灣臺北地方法院刑事判決                          八十九年度易字第七二五號
    公訴人  臺灣臺北地方法院檢察署檢察官
    被  告  乙○○
右列被告因侵占案件，經檢察官提起公訴（八十九年度偵緝字第二一五號），本院判
決如左：
    主  文
乙○○無罪。
    理  由
一、公訴意旨略以：被告乙○○於民國八十一年間向勇泰交通有限公司（下稱勇泰公
    司）承租計程車使用，迄至八十七年間共積欠租金近新台幣（下同）十萬元，嗣
    於八十八年七月二日乙○○復向勇泰公司承租C２─０７９號之計程車，約定每
    日租金八百元，並應清償之前欠付之租金。詎乙○○於同年七月十日至勇泰公司
    給付三日租金後，經該公司於八十八年八月十日發函終止租約後，仍拒不還車，
    並萌為自己不法所有之意圖，將該車侵占入己，並逃匿無蹤，嗣該車受撞擊致不
    堪使用，故將之棄置於台北市○○街四二六巷附近，因認被告涉犯刑法第三百三
    十五條第一項之侵占罪嫌。
二、按犯罪事實應依證據認定，無證據不得推定其犯罪事實；又不能證明被告犯罪者
    ，應諭知無罪之判決，刑事訴訟法第一百五十四條、第三百零一條第一項分別定
    有明文。又事實之認定，應憑證據，如未能發現相當證據，或證據不足以證明，
    自不能以推測或擬制之方法，為裁判基礎。又認定犯罪事實應依證據，為刑事訴
    訟法所明定，故被告否認犯罪事實所持之辯解，縱屬不能成立，仍非有積極證據
    足以證明其犯罪行為，不能遽為有罪之認定（最高法院四十年臺上字第八六號判
    例、三十年上字第一八三一號判例參照）。再刑法上之侵占罪，須持有人變更其
    原來之持有意思而為不法所有之意思，始能成立，如僅將持有物延不交還或有其
    他原因致一時未能交還，既缺乏主觀要件，即難遽以該罪相繩（最高法院六十八
    年臺上字第三一四六號判例參照）。
三、公訴人認被告涉有侵占罪嫌，無非以：勇泰公司負責人甲○○於偵查中指陳：伊
    公司從未發現任何字條，伊於八十八年十一月五日至台北市○○街四二六巷附近
    訪友時，始發現該車被棄置在路邊，車體已毀損不堪使用，該處距伊公司有一公
    里遠，並非伊常去之處等語。且被告若確有還車之意，何以不明確電告勇泰公司
    ，使其得儘速取回該車？被告辯稱曾遞字條在車行鐵門內，告知車子放在老地方
    云云，未能證明以實其說，被告係因該車不堪使用，始棄置之，故不足以證明其
    無不法所有之意圖等情，資為論據。訊據被告固坦承租用上開計程車未如期交還
    之事實，惟堅決否認有侵占上開計程車之犯行，辯稱：因將該車借給朋友，朋友
    一去不回，才無法如期還車，非故意不繳租金而侵占租得之車輛，只是遲付租金
    ，且伊在八十八年九月即主動將車歸還至車行附近的巷子，還車時，保險桿雖有
    撞壞，但非不堪使用，因還車時是晚上二點，所以才未親自交給車行等語。經查
    ：
    （１）勇泰公司與被告所訂之租賃契約並未訂定租賃期限，核其性質應屬不定期
          租賃契約，勇泰公司雖於八十八年八月十日以存證信函通知被告終止租賃
          契約，然在八十八年八月十日之前，被告乃本於承租人之地位占有該車，
          其於契約關係存續中行使承租人權利占有該車，縱有租金尚未清償之事，
          亦難逕謂其主觀上對該車有已有變更為自己所有之不法意圖。
    （２）出租人雖於八十八年八月十日發函通知被告終止租約；然嗣被告已於同年
          九月間主動將該車停放在距車行約一公里之附近巷子內，此據被告供述明
          確。告訴人勇泰公司代表人甲○○對此亦自承：其尋獲車輛之地點距車行
          約一公里，步行約十分鐘，車行車子多時偶而會將車輛停在附近巷子裡；
          ... 取回車輛後，花費約四千多元修理車子，車子的保險桿及前面葉子板
          損壞，修好後堪用等語甚詳（本院八十九年四月二十七日審判筆錄參照）
          ；顯見被告事後係主動將車輛交放在距車行步行約十分鐘之處所，且當時
          車輛狀況，僅須花費四千餘元即可修復供繼續使用，並無將車體毀損致不
          堪使用，始任意棄置路邊之情事。參以：被告係居住在台北縣土城市，業
          據其供述在卷，並非居住在台北市○○街四二六巷附近，其果欲棄置車輛
          ，應無大費周章將該車駛至距勇泰公司一公里之附近巷弄內，始行棄置之
          必要。被告所辯：其係主動歸還該車，並無將該車侵占入己之不法所有意
          圖，應堪採信。公訴意旨謂被告係因車體毀損不堪使用，乃將之棄置路邊
          云云，尚有誤會。而依現存卷證復未能具體證明被告有將該車予以價賣或
          有其他變易持有為不法所有之客觀侵占行為，自難單以被告事後未即時交
          還車輛之事實，即於無其他客觀證據可資佐證之情形下，遽認被告有將租
          用之車輛占為己有之不法所有意圖。至被告所辯：還車時曾遞字條至車行
          鐵門內，告知車子放在老地方一節，雖未能舉證以實其說，然依上述最高
          法院三十年上字第一八三一號判例之見解，本件既查無被告將租得之車輛
          易持有為所有之具體事證，自不得以此遽為不利於被告之認定，而令被告
          就其單純遲延交還租賃物之事實負此侵占罪責。
四、綜上所述，依卷內所有客觀事證，僅足證明被告有遲延返還租用之車輛及未清償
    全部租金之事實，並不能積極證明被告有將該車予以價賣或其他變易持有為不法
    所有之客觀侵占行為；自難單以被告未能即時交還該車或未依約支付全部租金之
    事實，即認被告有何不法所有之意圖及將該承租車輛予以侵占入己之行為，而遽
    令被告負本件侵占罪責。此外復查無其他積極證據足資證明被告有公訴人所指之
    侵占犯行，不能證明被告犯罪，核諸前揭說明，自應由本院為被告無罪之諭知。
據上論斷，應依刑事訴訟法第三百零一條第一項，判決如主文。
中      華    民      國     八十九      年     五      月     十二     日
                                     臺灣臺北地方法院刑事第八庭
                                         法  官  朱  瑞  娟
右正本證明與原本無異
如不服本判決應於判決送達後十日內向本院提出上訴狀
                                         書記官  葉  金  發
中      華    民      國     八十九      年     五      月     十六     日


司法院資訊處製作；財團法人民間司法改革基金會備份。
